【裁判字號】    97,台上,5057
【裁判日期】    971009
【裁判案由】    違反毒品危害防制條例
【裁判全文】
最高法院刑事判決            九十七年度台上字第五０五七號
上  訴  人  台灣高等法院台中分院檢察署檢察官
被      告  甲○○
            乙○○
上列上訴人因被告等違反毒品危害防制條例案件，不服台灣高等
法院台中分院中華民國九十七年七月二十二日第二審更審判決（
九十六年度上重更(一)字第五號，起訴案號：台灣台中地方法院檢
察署九十四年度偵字第一二七六四號），提起上訴，本院判決如
下：
    主  文
原判決關於乙○○部分撤銷，發回台灣高等法院台中分院。
其他上訴駁回。
    理  由
一、發回（乙○○）部分
本件原判決以公訴意旨略以：被告乙○○明知海洛因係毒品危害
防制條例所管制之第一級毒品，不得非法販賣，竟與被告甲○○
、年籍不詳綽號「阿安」及其他不詳之成年人間，基於販賣第一
級毒品海洛因營利之概括犯意聯絡，自民國九十四年四月間起，
至九十四年七月底止，在台中縣大里市、太平市內等地點，共同
連續以每小包（重量不詳）新台幣（下同）二千元至三千元不等
，或每半錢八千元之價格，販賣海洛因予馬台明、郭福興、王進
福、楊振興、李漢忠及其他不詳年籍之人多次等情。因認乙○○
涉有毒品危害防制條例第四條第一項之販賣第一級毒品罪嫌。經
審理結果，認不能證明乙○○犯罪，因而維持第一審諭知乙○○
被訴販賣第一級毒品無罪部分之判決，駁回檢察官在第二審之上
訴，固非無見。
惟查：審理事實之法院，對於被告有利及不利之一切證據資料，
均應一律加以注意，故於卷內有利及不利於被告之證據併存時，
如何斟酌比較取捨而為適合於事實之認定，自應詳予論列其取捨
判斷之理由，否則難謂無判決不備理由之違誤。本件原判決於理
由貳、三、之(二)內以「公訴人復未能提出上開通聯譯文何以記載
該手機門號係被告乙○○所使用之證據，如通聯譯文之錄音帶及
足證該通話內容確係乙○○聲音之鑑定報告。從而，本件並無證
據證明該0000000000號手機門號係乙○○所有或使用
」等情，資為上述手機門號之通訊監察譯文（原判決載為「通聯
譯文」）內容不足採為罪證之論據之一（見原判決第二十三頁）
。然原審法院前審經調取警方實施通訊時之錄音光碟，就甲○○
使用之0000000000號行動電話，於九十四年七月十九
日、同年七月二十八日、同年七月二十九日，分別與00000
00000號、0000000000號行動電話通話之錄音光
碟，囑託法務部調查局與乙○○之聲音實施聲紋鑑定結果，研判
送鑑註明九十四年七月十九日（即0000000000號）及
二十八日（即0000000000號）光碟片中之女子聲音，
與乙○○本人聲音音質相同，有該局聲紋鑑定報告書可稽（見上
訴字卷第九十三至九十八頁），原判決於理由內所為之上述說明
，顯與卷存之上開鑑定結果不相適合，已有證據上理由矛盾之違
誤。又上述聲紋鑑定結果如果無訛，亦即乙○○確曾於九十四年
七月二十八日使用0000000000號行動電話與甲○○通
訊，則通訊監察譯文表所載，該支行動電話於同月二十九日、同
年八月一日與甲○○之各次通話內容（見九十四年度偵字第一二
七六四號卷第五十一至五十三頁），是否係乙○○所為，亦非無
斟酌之餘地。乃原判決對於上述聲紋鑑定何以不能證明乙○○曾
以0000000000號行動電話與甲○○聯絡？及卷附該支
行動電話與甲○○之通訊內容，與乙○○有無共同販賣海洛因犯
行待證事實之關聯性如何？完全未予論列說明，自有判決不備理
由之違法。檢察官上訴意旨指摘原判決關於乙○○部分不當，尚
非全無理由，應認原判決關於乙○○部分仍有撤銷發回更審之原
因。
二、駁回（甲○○）部分
按刑事訴訟法第三百七十七條規定，上訴於第三審法院，非以判
決違背法令為理由，不得為之。是提起第三審上訴，應以原判決
違背法令為理由，係屬法定要件。如果上訴理由書狀並未依據卷
內訴訟資料，具體指摘原判決不適用何種法則或如何適用不當，
或所指摘原判決違法情事，顯與法律規定得為第三審上訴理由之
違法情形，不相適合時，均應認其上訴為違背法律上之程式，予
以駁回。本件檢察官上訴意旨略稱：(一)、刑法第五十九條規定犯
罪之情狀顯可憫恕，認科以最低度刑仍嫌過重者，得酌量減輕其
刑，固為法院依法得自由裁量之事項，然非漫無限制，必須犯罪
另有特殊之原因與環境，在客觀上足以引起一般同情，認為即予
宣告法定最低度刑期尤嫌過重者，始有其適用。原判決僅以甲○
○販賣毒品對象不多，與販毒巨梟相比尚屬有間之說明，即據以
適用刑法第五十九條減刑，顯然判決理由不備。再販賣第一級毒
品既為國法明文嚴處之重罪，原審判決僅以被告非屬巨梟，即予
減刑，與法規意旨顯然不符，有適用法則不當之違誤。又依原判
決認定之事實，甲○○販賣海洛因並非偶發行為，且交易金額、
毒品數量均非輕微；依通訊監察所知及甲○○於偵查中所供，足
認其曾準備六十五萬元購買海洛因；本件查扣之海洛因總重量達
一一五‧八一公克，堪認其販賣第一級毒品有相當規模。其於偵
查、第一審法院均否認本件犯行，於原審前審僅坦承販賣毒品予
李漢忠三次，犯罪後態度非佳，毫無悔意；客觀上並無可以憫恕
之處，原審適用刑法第五十九條減刑，顯然適用法則不當。(二)、
原判決以：公訴意旨另指甲○○自九十四年四月間起，至九十四
年七月底止，連續販賣海洛因予其他不詳年籍之人多次部分，不
能證明甲○○犯罪，不另為無罪之諭知。經對甲○○使用之00
00000000號行動電話實施通訊監察，足認下述通話係甲
○○將海洛因販賣予不詳之通話對象：(1)九十四年六月二十九日
中午十二時二十四分許與持用0000000000號行動電話
者通話，對方要求購買海洛因「半半」，經雙方合意在大里國中
交付。(2)九十四年七月四日中午十三時十九分許與持用0000
000000號行動電話者通話，對方要求購買海洛因「兩天」
量，經雙方合意在「米糕那邊」交付。(3)九十四年七月四日二十
二時五十二分許與持用0000000000號行動電話者通話
，對方要購買海洛因四千元，經雙方合意購買者到達定點再打電
話告知。(4)九十四年七月十三日十六時四十九分許與持用000
0000000號之「阿志」通話，「阿志」要購買海洛因「半
半」，經雙方合意在「眼鏡那邊」交付。(5)九十四年七月十三日
晚間二十二時五分許與持用0000000000號行動電話之
「阿賢」通話，「阿賢」要購買海洛因「一半」，經雙方合意在
「家具那邊」交付。原判決未審酌上述事證，又未說明不予審酌
之理由，其判決當然違背法令等語。
惟查：證據之取捨、事實之認定，乃事實審法院職權行使之範圍
，事實審法院經調查證據之結果，本於確信，依自由心證之取捨
證據，苟其取捨，與經驗法則或論理法則無違，即不得任意指為
違法，而據為適法之第三審上訴理由。本件原判決認定甲○○有
原判決事實欄所載之犯行，係以甲○○於原審之自白，證人王進
福、楊振興、張瑞榮、馬台明、郭福興、李漢忠之證言，通訊監
察譯文，法務部調查局鑑定通知書，扣案之海洛因四十一包、電
子磅秤、電動研磨機、夾鏈袋一批、行動電話二具等證據資料，
為綜合之判斷，認甲○○之犯行應堪認定。並說明：甲○○原先
否認販賣犯行，辯稱係與馬台明等人合資購買海洛因云云，證人
馬台明、郭福興、王進福、楊振興、李漢忠在第一審翻異前供，
或改稱並非向甲○○購海洛因，或稱係與甲○○合買海洛因云云
，均不足採信，逐一予以指駁。甲○○販賣第一級毒品之對象不
多，與販毒之巨梟相比，尚屬有間，若依販賣第一級毒品罪之最
低度無期徒刑論處，仍屬情輕法重，顯然足以引起一般社會之同
情，不無可憫恕之處，爰依刑法第五十九條規定酌減其刑。公訴
意旨另以：甲○○自九十四年四月間起，至九十四年七月底止，
在台中縣大里市、太平市內等地點，共同連續以每小包二千元至
三千元不等，或每半錢八千元之價格，販賣海洛因予其他不詳年
籍之人多次等情，因認甲○○此部分亦涉有毒品危害防制條例第
四條第一項之罪嫌。經審理結果，認此部分不能證明犯罪，因公
訴意旨認與上開有罪部分，有修正前刑法連續犯裁判上一罪之關
係，爰不另為無罪之諭知。因而撤銷第一審關於甲○○販賣第一
級毒品部分之不當科刑判決，改判仍依修正前刑法連續犯規定，
論處甲○○共同連續販賣第一級毒品罪，審酌其前科素行，以販
賣海洛因獲利，犯罪動機不良，販賣對象僅有五人及其販賣期間
、次數，於原審審理中坦承犯行，態度尚佳等情狀，於法定刑內
再依刑法第五十九條酌量減輕判處其刑（累犯，處有期徒刑十三
年）。已詳細敘述其所憑之證據及認定之理由，所為論斷，俱有
卷存證據資料可資覆按，並無採證或認定事實違背經驗法則或論
理法則，或其他違背法令之情形。另查：(一)、犯罪之情狀可憫恕
者，得依刑法第五十九條之規定，酌量減輕其刑，係屬事實審法
院於職權範圍內得酌定之事項，除其裁量權之行使，明顯違反比
例原則外，不得任意指摘，以為第三審上訴理由。毒品危害防制
條例第四條第一項規定，販賣第一級毒品者，不分犯罪情狀及結
果如何，概以死刑或無期徒刑為法定刑，立法甚嚴。惟若有情輕
法重情形，當有刑法第五十九條酌量減輕其刑規定之適用。原判
決已論述甲○○販賣第一級毒品之對象不多，與販毒之巨梟相比
，尚屬有間，若依販賣第一級毒品罪之最低度無期徒刑論處，仍
屬情輕法重，顯然足以引起一般社會之同情，不無可憫恕之處，
因本於職權之運用依刑法第五十九條酌減其刑，並未逾越法律所
規定之範圍，亦無明顯違反罪刑相當原則情事，自無適用法則不
當之違背法令。上訴意旨任憑己意，漫詞指摘，不得執為適法之
第三審上訴理由。(二)、依卷附通訊監察譯文所載，上訴理由(二)所
指之上述五次通訊內容（見九十四年度偵字第一二七六四號卷，
第三十三、三十四、三十六頁，檢察官上訴書將上述偵查卷誤載
為「警聲搜卷」）均未具體提及「海洛因」毒品，亦無從僅憑通
訊內容判斷是否確為毒品交易，上訴意旨將上述通訊內容逕自認
定為係不詳之人向甲○○洽購海洛因云云，自與卷內證據資料不
相適合。另本件檢察官並未依刑事訴訟法第一百六十一條第一項
規定，就起訴書所指甲○○另涉嫌販賣海洛因予「其他年籍不詳
之人」部分之犯罪事實，負舉證責任，並指出證明之方法，藉以
說服法院形成有罪之心證，原判決因而基於無罪推定之原則，認
此部分不能證明甲○○犯罪，而不另為無罪之諭知，要無違法可
言。上訴意旨徒以上開情詞，就原判決已說明之事項，及原審採
證認事之職權行使，再為事實之爭執，核與法律規定得為第三審
上訴理由之違法情形不相適合。檢察官對甲○○之上訴，違背法
律上之程式，應予駁回。
據上論結，應依刑事訴訟法第三百九十五條前段、第三百九十七
條、第四百零一條，判決如主文。
中    華    民    國  九十七  年    十    月    九    日
                      最高法院刑事第五庭
                          審判長法官  陳  正  庸
                                法官  賴  忠  星
                                法官  林  秀  夫
                                法官  宋      祺
                                法官  陳  祐  治
      本件正本證明與原本無異
                                      書  記  官
中    華    民    國  九十七  年    十    月   十四   日
                                                      Ｑ


司法院資訊處製作；財團法人民間司法改革基金會備份。
